臺灣高雄地方法院民事裁定　　　　　　100年度監宣字第407號
聲　 請　 人　高偉莉
受輔助宣告人　高峨峰
上列聲請人聲請輔助宣告等事件，本院裁定如下：
    主      文
宣告高峨峰（男，民國○○年○○月○日生、身分證統一編號：Ｚ0000
00000號）為受輔助宣告之人。
選定聲請人高偉莉（女，民國○○年○○月○○日生，身分證統一編號
：Ｚ000000000號）為受輔助宣告之人高峨峰之輔助人。
指定高雄市政府社會局為會同開具財產清冊之人。
聲請費用由受輔助宣告人高峨峰負擔。
    理      由
一、聲請意旨略以：聲請人高偉莉為應受輔助宣告人高峨峰之
    女，高峨峰於民國99年6月10日起罹患痴呆症併妄想症併巴
    金森氏症，雖延醫診治但仍未有起色，近日甚且已精神障礙
    或其他心智缺陷，致其為意思表示或受意思表示，或辨識其
    意思表示效果之能力，顯有不足者，然高峨峰尚需處理財產
    事宜，因高峨峰無不動產，但有終身俸及股票，恐他人利用
    聲請人不在期間提領高峨峰之款項或為其他用途，故有聲請
    輔助宣告之必要，為此，爰依民法第15條之1第1項，請求對
    聲請人高峨峰為輔助宣告等語。
二、按對於因精神障礙或其他心智缺陷，致其為意思表示或受意
    思表示，或辨識其意思表示效果之能力，顯有不足者，法院
    得因本人、配偶、四親等內之親屬、最近一年有同居事實之
    其他親屬、檢察官、主管機關或社會福利機構之聲請，為輔
    助之宣告，民法第15條之1 第1 項定有明文。經查：
  (一)聲請人主張之上開事實，業據其提出小港醫院診斷證明書、
    戶籍謄本、戶口名簿等件為證，並經本院於100年12月27日
    在高雄市立小港醫院鑑定人柯志鴻醫師（現為小港醫院之精
    神科醫師）面前訊問高峨峰，當場點呼高峨峰姓名三次，高
    峨峰有反應，知道陪同到場之親友姓名。四肢無異狀。神情
    正常。而鑑定人柯志鴻醫師則認為：高峨峰有失智的現象，
    對長期記憶無問題，對短期記憶有缺損，認知功能有下降情
    況。對於複雜的問題，能力判斷有所受限。屬精神障礙，致
    其為意思表示或受意思表示，或辨識其意思表示效果之能力
    ，顯有不足等語（見本院卷第16至17頁）。復據高雄市立小
    港醫院精神鑑定報告書載：「…依上述資料分析，高員為中
    度失智病患，依據高員之現狀判斷，目前有顯著之記憶缺損
    、認知功能障礙、判斷力缺陷、及情緒因應能力缺陷，這些
    缺陷惡化高員之社會功能，易導致其喪失獨立生活之能力。
    同時，對周遭之人際及生活判斷已有顯著缺損，人際因應及
    社會功能亦達重度障礙程度。判斷其精神及心智狀態已致其
    行為判斷能力嚴重受限，生活適應與行為決策能力相較一般
    人顯有不足，此將導致高員生活上之障礙，難以獨立生活或
    進行複雜之判斷，宜有他人予以輔助，以維持其最基本之生
    活功能。」（見本院卷第21至25頁）。本院根據上開觀察詢
    問之結果及鑑定資料為綜合判斷，堪認高峨峰係因精神障礙
    ，致其為意思表示或受意思表示，或辨識其意思表示之能力
    ，僅達顯有不足之程度，而非完全不能辨識其意思表示之效
    果，從而，聲請人聲請輔助宣告，核無不合，爰依法宣告高
    峨峰為受輔助宣告之人。
  (二)再按「受輔助宣告之人，應置輔助人。輔助人及有關輔助之
    職務，準用1095條、第1096條、第1098條第2 項、第1100條
    、第1102條、第1103條第2項、第1104條、第1106條、第110
    6條之1、第1109條、第1111條至第1111條之2、第1112條之1
    及第1112條之2之規定」，民法第1113條之1亦有明文規定。
    而「法院為監護之宣告時，應依職權就配偶、四親等內之親
    屬、最近一年有同居事實之其他親屬、主管機關、社會福利
    機構或其他適當之人選定一人或數人為監護人，並同時指定
    會同開具財產清冊之人」，復為民法第1111條第1項所明定
    ，而為上開民法第1113條之1規定輔助人及有關輔助之職務
    時所準用。本件聲請人主張由其擔當任高峨峰之輔助人乙
    節，查聲請人高偉莉為高峨峰之女，高峨峰之日常生活起居
    均由聲請人照顧，聲請人之母親行動不便，聲請人大姊已高
    齡六十幾歲，其兒子在國外，而二姐居住於臺北，是由聲請
    人擔任高峨峰之輔助人，尚符合受輔助宣告之人高峨峰之最
    佳利益，爰選定聲請人高偉莉為受輔助宣告人高峨峰之輔助
    人；另本院審酌高雄市政府係身心障礙者權益保障法所規定
    之主管機關，其轄下之高雄市政府社會局則長期經辦各項社
    會福利業務，經驗豐富，並有眾多學有專精之社會工作人員
    從事該局業務，本院認由其擔任會同開具財產清冊之人，應
    屬適當，本院爰依上揭法條規定，指定高雄市政府社會局擔
    任會同開具財產清冊之人。惟依民法第1113條之1並無準用
    民法第1099條、民法第1099條之1之規定，故聲請人及輔助
    人若不開具財產清冊陳報法院，尚無礙輔助人職權之行使。
  (三)又受輔助宣告之人為下列行為時，應經輔助人同意。但純獲
    法律上利益，或依其年齡及身分、日常生活所必需者，不在
    此限：1.為獨資、合夥營業或為法人之負責人。2.為消費借
    貸、消費寄託、保證、贈與或信託。3.為訴訟行為。4.為和
    解、調解、調處或簽訂仲裁契約。5.為不動產、船舶、航空
    器、汽車或其他重要財產之處分、設定負擔、買賣、租賃或
    借貸。6.為遺產分割、遺贈、拋棄繼承權或其他相關權利。
    7.法院依前條聲請權人或輔助人之聲請，所指定之其他行為
    。第78條至第83條規定，於未依前項規定得輔助人同意之情
    形，準用之。第85條規定，於輔助人同意受輔助宣告之人為
    第1 項第1 款行為時，準用之。第一項所列應經同意之行為
    ，無損害受輔助宣告之人利益之虞，而輔助人仍不為同意時
    ，受輔助宣告之人得逕行聲請法院許可後為之，復為民法第
    15條之2所明定。是聲請人高偉莉既為受輔助宣告之人高峨
    峰之輔助人，自應注意上開規定，附此說明。
三、依民事訴訟法第624條之1第3項、第608條第1項，裁定如主
    文。
中    華    民    國    100    年    12   月    30    日
                      家事法庭 法  官  劉建利
正本係照原本作成。
如不服本裁定關於選定輔助人及指定會同開具財產清冊之人等部
分，應於送達後十日內向本院提出抗告狀，並繳納抗告費新臺幣
壹仟元；其餘關於輔助宣告之部分，不得抗告。
中    華    民    國    100    年    12   月    30    日
                               書記官  張金蘭